臺灣臺中地方法院民事判決
110年度保險字第22號
原      告  陳烟塗  
訴訟代理人  陳昱安  
被      告  安聯人壽保險股份有限公司

法定代理人  艾努莎  
訴訟代理人  林奕君  
上列當事人間請求給付保險理賠金事件，經臺灣臺北地方法院移
送前來，本院於民國111年5月9日言詞辯論終結，判決如下：
    主      文
原告之訴及假執行之聲請均駁回。
訴訟費用由原告負擔。　　　　
　　事實及理由
壹、程序事項
    本件原告起訴時，原聲明求為判決命被告應給付原告新臺幣
    （下同）240萬元，及自民國108年5月15日起至給付日止，
    按週年利率10％計算之利息（見臺灣臺北地方法院110年度保
    險字第77號卷，下稱北院卷，第11頁）。嗣於訴訟進行中，
    減縮利息起算日為自108年5月21日起算（見本院卷一第272
    頁），核與民事訴訟法第255條第1項第3款規定相符，應予
    准許。
貳、實體事項
一、原告主張：伊於94年間以自己為要保人與被保險人，向被告
    投保「卓越變額萬能壽險契約」（保單號碼PL00000000號，
    下稱主契約），並於同年7月4日附加安聯人壽殘廢給付保險
    附約（下稱甲附約），嗣於97年10月8日將甲附約之保險金
    額變更為350萬元。後伊於98年6月30日，將主契約之要保人
    變更為訴外人即伊之女陳昱安。陳昱安另於106年5月4日以
    伊為被保險人，就主契約向被告附加投保一年定期重大疾病
    暨特定傷病健康保險附約（下稱乙附約），保險金額100萬
    元。伊於107年4月間經醫院確診有心房心室傳導阻斷、冠狀
    動脈心臟病，並陸續進行心導管併塗藥支架置放手術、心臟
    節律器置放手術；經向被告申請理賠，被告因認符合甲附約
    「殘廢程度與保險給付表」（下稱甲附約附表）第6-1-4項
    次「胸腹部臟器機能遺存顯著障害，終身祉能從事輕便工作
    者」之第7殘廢等級（下稱第7殘廢等級），遂依約給付按甲
    附約保險金額350萬元及第7殘廢等級給付比例40％計算之殘
    廢保險金140萬元（下稱第一次理賠）。嗣伊因病情加重，
    於108年4月1日再度接受心臟節律器置放手術，且因須長期
    仰賴心臟節律器及藥物生存，致終身無法工作，符合甲附約
    附表第6-1-3項次「胸腹部臟器機能遺存顯著障害，終身不
    能從事任何工作，但日常生活尚可自理者」之第3殘廢等級
    （下稱第3殘廢等級）與乙附約第2條第8項第1、2款所定重
    大疾病，被告應按第3殘廢等級給付比例80％與第7殘廢等級
    給付比例間之差額即40％，再給付甲附約之殘廢保險金140萬
    元，另應給付乙附約之重大傷病保險金100萬元。詎伊於同
    年5月21日向被告提出理賠申請，竟遭拒絕等情。爰依甲附
    約、乙附約約定及保險法第34條規定，提起本件訴訟，並聲
    明：㈠被告應給付原告240萬元，及自108年5月21日起至給付
    日止，按週年利率10％計算之利息；㈡願供擔保，請准宣告假
    執行。
二、被告則以：原告未舉證證明其體況已達於第3殘廢等級之程
    度，不得請求再給付甲附約殘廢保險金。次原告所罹心臟疾
    病並非急性心肌梗塞，不符合乙附約第2條第8項第1款所定
    重大疾病。而原告並未接受冠狀動脈繞道手術，亦不符合乙
    附約第2條第8項第2款所定重大疾病等語，資為抗辯，並聲
    明：㈠原告之訴駁回；㈡如受不利判決，願供擔保請准免予假
    執行。
三、兩造不爭執之事實（本院卷一第273至275、344頁，卷二第1
    3頁）：
　㈠原告以自己為要保人與被保險人，於94年2月17日向被告投保
    主契約，並於同年7月4日附加甲附約，保險金額200萬元，
    嗣於97年10月8日將甲附約之保險金額變更為350萬元。後原
    告於98年6月30日，將主契約之要保人變更為原告之女陳昱
    安。
  ㈡陳昱安另於106年5月4日以原告為被保險人，就主契約向被告
    附加投保乙附約，保險金額100萬元。
  ㈢原告有下列病史：
  ⒈於107年3月11日至中國蘇州明基醫院（下稱明基醫院）就診
    ，經診斷為心律失常、完全性房室阻滯、冠狀動脈粥狀性心
    臟病、不穩定心絞痛、高血壓等症狀，並住院接受治療。
  ⒉於107年11月12日至中國醫藥大學附設醫院（下稱中國附醫）
    就診，經診斷有心房心室傳導阻斷、冠狀動脈心臟病等疾病
    而入院，先後於同年月14日、同年月16日進行心導管併塗藥
    支架置放手術、心臟節律器置放手術後，於同年11月20日出
    院，醫囑「因疾病影響只宜從事輕便工作」。
  ⒊於108年3月31日，因心房心室傳導阻斷、冠狀動脈心臟病，
    經門診後住院，於同年4月1日接受心臟節律器置放手術，於
    同年月2日出院。而原告因上開心臟疾病，其心臟傳導功能
    異常導致心律運作必須完全依附心臟節律器。
  ㈣原告於108年1月23日向被告申請理賠，經被告受理後，於同
    年3月8日以符合甲附約附表之第7殘廢等級、給付比例40％而
    予以核付理賠140萬元及加計延遲給付利息（即第一次理賠
    ）。
  ㈤原告於108年5月21日，以於107年3月11日發生之疾病加重為
    由，向被告申請失能、重大疾病理賠。經被告於108年8月12
    日以未符合甲附約附表之第3殘廢等級、給付比例80％而拒絕
    理賠。
四、本院得心證之理由：
　　原告主張其於第一次理賠後因病情加重，已符合甲附約附表
    之第3殘廢等級，得請求被告按第3殘廢等級與第7殘廢等級
    給付比例間之差額即40％，再給付甲附約之殘廢保險金140萬
    元。又其所罹心臟疾病符合乙附約第2條第8項第1、2款所定
    重大疾病，得請求被告給付乙附約之重大疾病保險金100萬
    元等語，為被告否認，並以前詞置辯。查：
　㈠原告請求被告再給付甲附約之殘廢保險金，為無理由：
　⒈依甲附約第13條第1項約定「被保險人於本附約有效期間內遭
    受第3條約定之保險事故，自保險事故發生之日起一百八十
    日以內致成【附表】所列殘廢程度之一者，本公司給付殘廢
    保險金，其金額按該被保險人之保險金額依該表所列之給付
    比例計算。但超過一百八十日致成殘廢者，受益人若能證明
    被保險人之殘廢與該保險事故具有因果關係，不在此限。」
    ；甲附約附表所定第3殘廢等級（第6-1-3項次）則記載「胸
    腹部臟器遺存顯著障害，終身不能從事任何工作，但日常生
    活尚可自理者」，有甲附約暨甲附約附表可稽（見北院卷第
    111至113頁），足見原告在甲附約有限期間發生甲附約所約
    定之保險事故，致胸腹部臟器機能遺存顯著障害後，須其體
    況達於終身不能從事任何工作，惟日常生活尚可自理之程度
    ，始得依約請求第3殘廢等級之殘廢保險金。而參酌甲附約
    附表「胸腹部臟器機能障害」註6、6-3點約定「胸腹部臟器
    機能障害等級之審定：胸腹部臟器機能遺存障害，須將症狀
    綜合衡量，永久影響其日常生活活動之狀況及需他人扶助之
    情形，…綜合審定其等級。」（見北院卷第116頁），堪認是
    否屬第3殘廢等級所定終身不能從事任何工作，應綜合衡量
    原告症狀永久影響其日常活動狀況之程度。
　⒉經本院就原告病況對其工作能力之影響一事函詢中國附醫，
    據覆：病人於本院108年5月間之病況，未接受節律器手術前
    對於工作能力之影響為頭暈倦怠無力，接受手術後從事工作
    能力恢復正常，有中國附醫111年3月30日院醫事字第111000
    2615號函可憑（見本院卷二第27頁。下稱中國附醫111年函
    ）。參以原告於108年4月1日在中國附醫接受心臟節律器置
    放手術、於同年月2日出院後，除繼續至該院心臟科門診就
    診、經開立慢性連續處方簽，另於同年9月9日接受抽血檢查
    、於109年3月16日接受心臟超音波檢查外，未再接受任何手
    術治療，有中國附醫111年1月4日院醫事字第1100018632號
    函檢送之原告病歷可稽（見本院卷一第351至469頁），可見
    原告於108年4月2日出院後，其病況迄今應無重大變化。是
    足徵原告固罹心臟疾病，且於接受心臟節律器手術前有頭暈
    、倦怠、無力情形，然經治療後，已能回復一定工作能力，
    自非終身不能從事任何工作。
　⒊原告雖主張：伊因病情加重，心跳次數僅剩每分鐘40次以下
    ，須長期仰賴心臟節律器及藥物生存。如心臟節律器不能運
    作，伊立即有死亡風險，故伊已終身無法工作云云。查經本
    院就原告病況函詢中國附醫，固據覆：病人倘無接受節律器
    植入手術其心跳過慢將產生輕則頭暈無力重則暈厥甚至死亡
    ；若節律器失常或電力耗盡亦會有相同風險，有中國附醫11
    1年函可考。而中國附醫109年10月29日診斷證明書雖亦記載
    「因心臟傳導功能異常導致心律運作必須完全依附節律器，
    倘若節律器失常將影響心臟功能，產生心臟衰竭症狀」，有
    是日診斷證明書可佐（見北院卷第55頁）。然第3殘廢等級
    所指終身不能從事任何工作，既應綜合衡量原告症狀永久影
    響其日常活動狀況之程度，自當以原告經治療後之狀態，綜
    合判斷其所遺症狀對其日常活動之長期通常影響情形，不能
    單以原告甫發病時之身體狀況、或心臟節律器一時故障或電
    力耗盡時之突發狀態，遽指原告已終身不能從事任何工作。
    原告所陳前詞，誠難憑採。
　⒋至中國附醫108年4月2日診斷證明書固記載「因心臟疾病影響
    不宜從事工作」；同年10月3日、同年12月26日、109年3月2
    3日診斷證明書亦記載「因心臟疾病影響終身無工作能力」
    ，有各該診斷證明書可憑（見北院卷第23頁；本院卷一第15
    5至157頁）。惟甲附約附表註6、6-3點業約明胸腹部臟器機
    能障害等級之審定標準，本件要乏事證可認上開診斷證明書
    係以前揭保險契約當事人間合意之標準為判斷依據，自無從
    執為有利原告之認定。
　⒌綜上，原告主張其因病況加重，已終身不能從事任何工作，
    符合第3殘廢等級云云，並不可採。是原告依甲附約約定，
    請求被告按第3殘廢等級與第7殘廢等級給付比例間之差額即
    40％，再給付殘廢保險金140萬元，即屬無據。
　㈡原告請求被告給付乙附約之重大疾病保險金，亦無理由：
　⒈原告所罹心臟疾病，不符合乙附約第2條第8項第1款所定重大
    疾病：
　⑴按當事人主張有利於己之事實者，就其事實有舉證之責任，
    民事訴訟法第277條前段定有明文。而民事訴訟如係由原告
    主張權利者，應先由原告負舉證之責，若原告先不能舉證，
    以證實自己主張之事實為真實，則被告就其抗辯事實即令不
    能舉證，或其所舉證據尚有疵累，亦應駁回原告之請求（最
    高法院110年度台上字第1096號判決意旨參照）。
　⑵依乙附約第2條第8項第1款約定「急性心肌梗塞（重度）：係
    指因冠狀動脈阻塞而導致部分心肌壞死，其診斷除了發病90
    天（含）後，經心臟影像檢查證實左心室功能射出分率低於
    50％（含）者之外，且同時具備下列至少二個條件：㈠典型之
    胸痛症狀。㈡最近心電圖的異常變化，顯示有心肌梗塞者。㈢
    心肌酶CK-MB有異常增高，或肌鈣蛋白T＞1.0ng/ml，或肌鈣
    蛋白I＞0.5ng/ml。」，有乙附約可稽（見本院卷一第288頁
    ），足見原告須有因冠狀動脈阻塞而導致部分心肌壞死情形
    ，且須於發病90天後，經心臟影像檢查證實左心室功能射出
    分率低於50％，並同時具備乙附約第2條第8項第1款各目所定
    至少2種情形，始符合該款所定急性心肌梗塞（重度）之重
    大疾病。　
　⑶經本院就原告是否有因冠狀動脈阻塞而導致部分心肌壞死情
    形、其發病時間、及是否曾於發病90天（含）後，經心臟影
    像檢查證實左心室功能射出分率低於50％（含）等項函詢中
    國附醫，據覆：依病人於該院就診紀錄，無因心肌梗死（塞
    ）之確定診斷。病人僅於109年3月16日在該院接受心臟超音
    波，檢查結果其左心室射出功率57％（正常值為50％以上），
    有中國附醫111年函可憑，可知原告除未經中國附醫確定診
    斷有心肌梗塞、壞死情形外，經該院進行心臟影像檢查，其
    左心室功能射出分率亦未低於50％。再觀諸原告在明基醫院
    之就診紀錄，未見有何心肌梗塞之診斷，或經心臟影像檢查
    證實左心室功能射出分率低於50％之情事，有明基醫院門診
    急診病歷單、檢驗報告單、動態心電圖報告、住院證、12號
    心電圖檢查報告、出院紀錄、診斷證明書可佐（見北院卷第
    121至135、145頁，本院卷一第201至202頁），亦不足認原
    告於107年3月11日因心臟疾病就診後，確曾於發病90天後，
    經心臟影像檢查證實左心室功能射出分率低於50％。
　⑷原告雖主張：伊係在中國發病，至明基醫院急診時即發現心
    臟射出率僅40％，且有心肌梗塞問題，治療出院時心臟射出
    率始達57％云云，並援引前載明基醫院門診急診病歷單、出
    院紀錄為據（見北院卷第121頁，本院卷一第201至202頁）
    。惟上開明基醫院門診急診病歷單、出院紀錄僅記載原告入
    院時心率為40次/分，出院時心率為57次/分，並無有關心臟
    射出率之記載。又依原告在明基醫院之就診紀錄，未見有何
    心肌梗塞之診斷，亦如前述。原告前揭主張，尚有誤會，亦
    不可採。
　⑸是以，依原告所為舉證，不足證明其所罹心臟疾病符合乙附
    約第2條第8項第1款所定重大疾病之定義，原告係負舉證責
    任之一方，其舉證責任未盡，自應受不利之認定。是原告主
    張其有該款所定重大疾病云云，即無可憑採。
　⒉原告所罹心臟疾病，不符合乙附約第2條第8項第2款所定重大
    疾病：　
　⑴按保險人之責任因契約而發生，故關於責任之內容及限制，
    以保險單之訂定為準。倘保險單文字已明確記載當事人間之
    真意，解釋契約無疑義時，自不得反捨契約文字而更為曲解
    。依乙附約第2條第8項第2款約定「冠狀動脈繞道手術：係
    指因冠狀動脈疾病而有持續性心肌缺氧造成心絞痛或心臟衰
    竭，並接受冠狀動脈繞道手術者。其他手術不包括在內。」
    ，有乙附約可稽（見本院卷一第288頁），可知原告須因罹
    患冠狀動脈疾病而有該款所定病徵，並接受冠狀動脈繞道手
    術，方符合該款所定重大疾病，且上開約定已明文排除其他
    手術類型。而原告並未接受冠狀動脈繞道手術乙節，為原告
    自承（見本院卷一第273頁），自不符合乙附約第2條第8項
    第2款所定重大疾病。
　⑵原告雖主張：因醫療技術進步，伊所進行之心臟節律器置放
    手術得替代冠狀動脈繞道手術，故依金融監督管理委員會10
    3年5月6日金管保壽字第10302026480號函揭示之程度相當原
    則，仍符合乙附約第2條第8項第2款之重大疾病定義云云。
    然：
　①按行政機關依其職掌就有關法規所為釋示，法院於審判案件
    時，不受其拘束，仍應依其獨立確信之判斷，認定事實，適
    用法律（最高法院91年度台上字第2260號判決意旨參照）。
    乙附約第2條第8項第2款應如何解釋適用，乃法院認事用法
    之職權行使範圍，本不受行政機關認定之拘束。而乙附約契
    約當事人既於該款明文約定排除其他手術類型，自不得無視
    保險契約之合意內容，率謂得以心臟節律器置放手術替代該
    款所定冠狀動脈繞道手術。
　②再繹之金融監督管理委員會103年5月6日金管保壽字第103020
    26480號函內容（見本院卷一第323至324頁），核係針對「
    住院醫療費用保險單示範條款（實支實付型）第7條手術費
    用保險金給付條款中所謂『程度相當』之認定原則」所為行政
    指導。惟原告依乙附約請求給付之保險金，並非住院手術費
    用保險金，與上開函文所涉事項要屬不同，無從攀附。況中
    國附醫早於106年5月4日乙附約投保日前，即有施行心臟節
    律器手術之紀錄，有中國附醫111年4月13日院醫事字第1110
    04931號函可憑（見本院卷二第31頁），顯見心臟節律器置
    放手術並非於乙契約簽訂後，因醫療技術進步而發展之新手
    術類型。而被告抗辯心臟節律器置放手術與冠狀動脈繞道手
    術所欲治療之疾病與目的均屬不同，冠狀動脈疾病亦未以心
    臟節律器置入作為治療手段等語（見本院卷一第310頁），
    原告就兩者具有替代性乙節，復未舉證以實其詞，尤無從遽
    認就乙附約第2條第8項第2款所定冠狀動脈疾病，確得以心
    臟節律器置放手術替代冠狀動脈繞道手術。是原告所陳前詞
    ，皆無可採。
　⒊綜上，原告所罹心臟疾病不符合乙附約第2條第8項第1、2款
    所定重大疾病。則原告依乙附約約定，請求被告給付重大疾
    病保險金100萬元，亦屬不能准許。
五、從而，原告依甲附約、乙附約約定及保險法第34條規定，請
    求被告應給付原告240萬元，及自108年5月21日起至給付日
    止，按週年利率10％計算之利息，為無理由，應予駁回。又
    原告之訴既經駁回，其假執行之聲請亦失所依附，應併予駁
    回。
六、本件事證已臻明確，兩造其餘攻擊防禦方法及所提證據，經
    本院審酌後，認於判決結果均不生影響，爰不一一予以論駁
    贅述。
七、據上論結，原告之訴為無理由，依民事訴訟法第78條，判決
    如主文。
中　　華　　民　　國　　111 　年　　 5　　月　　30　　日
                  民事第二庭  法  官  李佳芳　　
正本係照原本作成。
如對本判決上訴，須於判決送達後20日內向本院提出上訴狀。如
委任律師提起上訴者，應一併繳納上訴審裁判費。
中　　華　　民　　國　　111 　年　　5　　月　　31 　　日
                                書記官  蔡柏倫